【裁判字號】    90,訴,2619
【裁判日期】    900509
【裁判案由】    拆屋還地
【裁判全文】
臺灣臺南地方法院民事判決  九十年度訴字第二六一九號
    原      告  丙○○
    被      告  甲○○
    訴訟代理人  乙○○
右當事人間請求拆屋還地事件，本院判決如左：
    主    文
被告應將坐落臺南市○○段一０七三地號土地上如附圖斜線部分所示一樓面積九四點
一三平方公尺、二樓面積一０一點二六平方公尺之加強磚造建物拆除，將土地交還予
原告及其他全體土地共有人，並應給付原告新台幣貳仟柒佰捌拾捌元，及自民國八十
九年七月一日起至交還上開土地之日止，按年以新台幣肆仟玖佰陸拾元計算之損害金
。
原告其餘之訴駁回。
訴訟費用由被告負擔十分之九，餘由原告負擔。
    事    實
甲、原告方面：
一、聲明：被告應將坐落臺南市○○段一０七三地號土地上如附圖斜線部分所示一樓
    面積九四點一三平方公尺、二樓面積一０一點二六平方公尺之加強磚造建物拆除
    ，將土地交還予原告及其他全體土地共有人，並應給付原告自民國八十八年三月
    二十日起至交還前開土地之日止按年以新台幣（下同）一萬九千四百一十元計算
    之損害金。
二、陳述：
  （一）原告於八十八年三月二十日向法院拍定取得坐落台南市○○段一０七三地號
        、地目建、面積八八０五一平方公尺、應有部分三分之一土地（下稱系爭土
        地）之所有權，並依法移轉登記完畢。另訴外人王天賜、王乾輝為系爭土地
        之共有人，應有部分各三分之一，渠等占有使用系爭土地之面積均已達渠應
        有部分之使用範圍，因被告無權占有使用原告與訴外人王天賜、王乾輝共有
        之系爭土地，建有如附圖斜線部分所示之二層樓房（下稱系爭房屋），致原
        告占有系爭土地之面積，未達其應有部分得使用之範圍，為此，本於民法第
        七百六十七條規定請求被告拆屋還地。
  （二）又本筆土地申報地價每平方公尺二千九百三十九點二元，被告占用之土地共
        計一十九萬四千一百零四元，原告應得請求被告依土地法第九十七條規定即
        申報地價之年息百分之十計算之損害金，為此訴請被告給付自八十八年三月
        二十日起至交還土地之日止，按年給付原告一萬九千四百一十元。
三、證據：提出土地登記謄本、建物登記謄本、地價謄本各一份為證。
乙、被告方面：
一、聲明：請求為判決駁回原告之訴。
二、陳述：
  （一）被告所建坐落系爭土地上之二層加強磚造房屋（建號：台南市○○區○○段
        一六七七號，門牌：台南市○○路○段六一四號）係於六十九年一月二十一
        日建築完成，被告擁有全部之使用權，有台南市政府工務局使用執照及建物
        所有權狀可為證明。
  （二）按起造人申請建照執造或雜項執照時，應備具申請書、土地權利證明文件、
        工程圖樣及說明書，此為建築法第三十條所明定，而前述條文中之土地權利
        證明文件，係指土地所有權狀或土地使用同意書言，是知，欲於他人土地上
        合法建築房屋，必應出具土地所有權人之使用同意書，否則即無法申請建造
        執照，是以被告甲○○既已合法取得使用執照及建物所有權狀，則其已取得
        土地全體共有人之同意，當屬無庸置疑。
  （三）原告係八十五年間於系爭土地上設定抵押權，而於八十八年間系爭土地拍賣
        時取得所有權（應有部分三分之一），由此可見，原告於設定抵押權之初，
        即已知悉被告於系爭土地上擁有合法建物，原告訴請被告拆屋還地，顯為權
        利濫用。
三、證據：提出台南市政府工務局使用執照影本一紙、建物所有權狀影本一紙為證。
丙、本院依職權至現場勘驗，並囑託台南市安南地政事務所地政人員製作複丈成果圖
    ，復依職權向該所調閱系爭房屋之相關登記資料。
    理    由
一、原告起訴主張：系爭坐落台南市○○段一０七三地號、地目建、面積八八０五一
    平方公尺土地係原告與其他共有人所共有，應有部分各三分之一。而系爭土地係
    原告於八十八年三月二十日向法院拍定取得，並已移轉登記在案，被告未經原告
    同意，於系爭土地上建有如附圖斜線部分所示之系爭房屋，致原告占有系爭土地
    之面積，未達其應有部分得使用之範圍，為此，本於民法第七百六十七條規定請
    求被告拆屋還地，又被告無權占用系爭土地所受利益及原告因而所受損害，應以
    系爭土地公告地價年息百分之十計算，爰並依不當得利之法律關係，請求被告給
    付原告自八十八年三月二十日起至交還土地之日止，按年以一萬九千四百一十元
    計算之損害金等語。
二、被告則以：被告所建系爭房屋係於六十九年一月二十一日建築完成，建築之初有
    經土地全體共有人出具使用同意書，並合法取得使用執照及建物所有權狀，被告
    就系爭土地有使用權利；且原告係八十五年間於系爭土地上設定抵押權，而於八
    十八年間系爭土地拍賣時取得系爭土地應有部分三分之一之所有權，其於設定抵
    押權之初，即已知悉被告於系爭土地上擁有合法建物，卻訴請被告拆屋還地，顯
    為權利濫用云云，資為抗辯。
三、原告主張：原告於八十八年間向本院執行處拍定取得系爭土地應有部分三分之一
    之所有權，並已辦理移轉登記完成，而系爭土地上如附圖斜線部分所示位置有被
    告所建之加強磚造樓房，其占有使用範圍詳如附圖所示等情，業據提出土地登記
    謄本、建物登記謄本各一份為證，並經本院依職權到場勘驗且囑託台南市安南地
    政事務所派員到場測量屬實，製有勘驗筆錄、土地複丈成果圖附卷可稽，且為被
    告所不爭執，自堪信為實在。
四、原告又主張被告係無權占有系爭土地等語，被告則以前開各情詞置辯，則本件所
    應審究者厥為：(一)被告占有系爭土地是否具有合法權源？(二)原告請求被告拆除系
    爭房屋是否權利濫用？
  （一）按共有物，除契約另有訂定外，由共有人共同管理，民法第八百二十條第一
        項定有明文。又同意他人使用共有之土地係屬於共有物之管理性質，與土地
        法第三十四條之一第一項規定共有土地之「處分、變更及設定地上權、永佃
        權、地役權或典權」不同，無適用土地法第三十四條之一第一項之餘地，而
        應適用民法第八百二十條第一項之規定，除契約另有訂定外，應由共有人全
        體共同管理。次按起造人申請建造執照或雜項執照時，應備具申請書、土地
        權利證明文件、工程圖樣及說明書，建築法第三十條定有明文；又此所謂起
        造人之土地權利，當指起造人對於聲請建築房屋基地之所有權或租賃或借用
        權而言。如為所有權，需附有所有權狀或土地登記簿謄本，租賃權須附租約
        書借用權須附借約證書等，或土地所有權人出具之土地使用權同意書，皆屬
        上述條款所謂起造人應具備之證明文件（行政法院五十五年判字第三三號判
        決意旨參照）。被告抗辯：其興建系爭房屋之初，已得當時土地共有人全體
        之同意而興建等語，業據提出台南市政府工務局使用執照影本一紙、建物所
        有權狀影本一紙為證，並參酌上開建築法規定申請建照應出具土地使用權同
        意書，固足認被告抗辯：係得當時全體共有人同意使用系爭土地建築房屋等
        語為真。
  （二）惟按「拍賣之不動產，買受人自領得執行法院所發給權利移轉證書之日起，
        取得該不動產所有權，債權人承受債務人之不動產者，亦同。前項不動產原
        有之地上權、永佃權、地役權、典權及租賃關係隨同移轉。」，強制執行法
        第九十八條第一項、第二項前段分別定有明文。本件被告於興建系爭房屋之
        時，係經當時土地所有權人同意占有系爭土地，固如前述，然該土地使用同
        意書僅有債之效力，依前開強制執行第九十八條第二項之反面解釋，被告對
        系爭房屋占有系爭土地部分既僅與原共有人有債權關係，而無強制執行法第
        九十八條第二項所規定之地上權、永佃權、地役權、典權及租賃關係，則該
        債權關係自不因拍賣而隨同移轉，且基於債之關係之相對性，被告自不得主
        張其與嗣後向法院取得系爭土地應有部分三分之一所有權之原告間有使用借
        貸關係在。
  （三）另按各共有人按其應有部分，對於共有物之全部，有使用、收益之權，民法
        第八百十八條定有明文。復按民法第一百四十八條係規定行使權利，不得以
        損害他人為主要目的，若當事人行使權利，雖是使他人喪失利益，而苟非以
        損害他人為主要目的，即不在該條所定範圍之內（最高法院四十五年台上字
        第一○五號判例參照）。又權利之行使，是否以損害他人為主要目的，應就
        權利人因權利行使所能取得之利益，與他人及國家社會因其權利行使所受之
        損失，比較衡量以定之（參最高法院七十一年度台上字第七三七號判決）。
        ，雖系爭土地上有被告所建之房屋，然法院拍賣公告上之附記並未記載，被
        告又未舉證證明原告有何以損害被告為目的之客觀情事供本院參酌，本院實
        難僅以原告拍定前系爭房屋已存在系爭土地上即認原告提起本件訴訟係以損
        害被告為主要目的。再者，系爭土地面積為八八０點五一平方公尺，原告拍
        賣取得者為系爭土地應有部分三分之一，縱因其前手與其他共有人間有分管
        之協議，其得使用範圍原亦應有二九三點五０平方公尺，因被告之佔用，其
        使用面積減少將近一半，此於一般土地價值及利用將大為減低，被告又未舉
        證證明原告對於伊使用系爭房地有何明示或默示同意之意思表示，則原告基
        於民法之物上請求權，請求被告應將坐落系爭土地上如附圖所示之建物拆除
        ，併將該基地返還原告及其他共有人，係屬合法、正當權利之行使，被告抗
        辯權利濫用云云，尚有誤會，自無可採。
五、按各共有人對於第三人，得就共有物之全部分，為本於所有權之請求。但回復共
    有物之請求，僅得為共有人全體之利益為之，民法第八百二十一條定有明文。又
    按依民法第八百二十一條之規定，各共有人對於第三人，得就共有物之全部，為
    本於所有權之請求，此項請求權既非必須由共有人全體共同行使，則以此為標的
    之訴訟，自無由共有人全體共同提起之必要。所謂本於所有權之請求權，係指民
    法第七百六十七條所規定之物權的請求權而言，故對於無權占有或侵奪共有物者
    ，請求返還共有物之訴，得由共有人中之一人單獨提起，惟依民法第八百二十一
    條但書之規定，應求為命被告問共有人全體返還共有物之判決而已，有最高法院
    二十八年上字第二三六一號判例可資參照。查本件被告無權占有原告與其他共有
    人共有之系爭土地上建有如附圖斜線部分所示建物，揆諸上揭說明，原告為系爭
    土地共有人之一，自得本於所有權之作用，請求被告台南市政府拆除如附圖所示
    一樓面積九四點一三平方公尺、二樓面積一０一點二六平方公尺之加強磚造建物
    拆除，將土地交還予原告及其他全體共有人，原告此部分請求，為有理由，應予
    准許。
六、次按拍賣之不動產，買受人自領得執行法院所發給權利移轉證書之日起，取得該
    不動產所有權，債權人承受債務人之不動產亦同，強制執行法第九十八條第一項
    定有明文。復按無權占有他人之土地，該土地所有權人顯然受有相當於租金之損
    害。且無權占有他人之土地，其占有並無法律上之原因，顯然獲有相當於租金之
    利益，致該土地所有權人遭受損害。查原告與其他共有人共有之系爭土地如附圖
    斜線所示部分現為被告所占有使用，既如前述，從而，原告主張依不當得利之法
    律關係，請求被告給付自原告取得系爭土地之日起至交還土地之日止，無權占有
    使用如附圖所示斜線部分所示之相當於租金金額之損害金或不當得利，洵屬有據
    。惟原告係於八十八年十二月二十六日收受本院執行處寄發之權利移轉證書，有
    送達證書附於本院八十五年度執字第一三四七八號執行卷內可稽，依前揭說明，
    其自該收受送達日起才成為系爭土地之共有人，其得向被告請求之不當得利自亦
    應自該日起算。
七、按為訴訟標的之權利，非數人共同不得行使者，固須數人共同起訴，原告之適格
    ，始無欠缺。惟民法第八百二十一條規定，各共有人對於第三人得就共有物之全
    部為本於所有權之請求，此項請求權，既非必須由共有人全體共同行使，則以此
    為標的之訴訟，自無由共有人全體共同提起之必要。所謂本於所有權之請求權，
    係指民法第七百六十七條所規定之物權的請求權而言，故對於無權占有或侵奪共
    有物者，請求返還共有物之訴，對於妨害共有權者，請求除去妨害之訴，對於有
    妨害共有權之虞者，請求防止妨害之訴，皆得由各共有人單獨提起。惟請求返還
    共有物之訴，依民法第八百二十一條但書之規定，應求為命被告向共有人全體返
    還共有物之判決，不得請求僅向自己返還。至債權的請求權，例如共有物因侵權
    行為而滅失毀損之損害賠償請求權，固不在民法第八百二十一條規定之列，惟應
    以金錢賠償損害時，（參照民法第一百九十六條、第二百十五條）其請求權為可
    分債權，各共有人僅得按其應有部分，請求賠償，即使應以回復原狀之方法賠償
    損害，而其給付不可分者，依民法第二百九十三條第一項之規定，各共有人亦得
    為共有人全體請求向其全體為給付。故以債權的請求權為訴訟標的之訴訟，無論
    給付是否可分，各共有人均得單獨提起，以上係就與第三人之關係言之。若共有
    人中之一人，越其應有部分，行使所有權時，他共有人得對之行使物權的或債權
    的請求權，並得單獨對之提起以此項請求權為標的之訴，尤不待言，有司法院院
    字第一九五０號解釋（一）可資參照。次按民法第八百二十一條規定共有人請求
    權之行使，係就共有物全部為請求而言。縱共有物因給付不能變為金錢損害賠償
    時，該損害賠償請求權之行使，仍有適用。亦即謂共有人之一請求賠償義務人賠
    償共有人全體之損害時，應請求賠償義務人向全體共有人為之。若該共有人按其
    自己權利，請求賠償其個人應得之金錢賠償時，應無民法第八百二十一條之適用
    ；民法第八百二十一條規定，各共有人對於第三人，得就共有物之全部，為本於
    所有權之請求。所謂本於所有權之請求，係指民法第七百六十七條所規定之物權
    的請求權而言，至債權的請求權，則不在民法第八百二十一條規定之列，僅於共
    有物被侵害，請求損害賠償，而其給付不可分者，依民法第二百九十三條之規定
    ，各共有人方得為共有人全體請求向其全體為給付（司法院院字第一九五○號解
    釋參照）。本件上訴人訴請被上訴人給付不當得利部分，核屬可分之金錢債權，
    各該上訴人僅得按其應有部分，請求被上訴人返還所受利益，尚不得依民法第八
    百二十一條規定為全體共有人訴請被上訴人向上訴人及其他共有人為給付，分別
    有最高法院七十六年度台上字第六一四號判決、八十五年度台上字第二三九一號
    判決可供照。再按城市地方房屋之租金，以不超過土地及建築物申報總價額年息
    百分之十為限，土地法第九十七條定有明文。而該條所謂土地價額、建築物價額
    ，依土地法施行法第二十五條規定，分別係指法定地價、該管市、縣地政機關估
    定之價額。又所謂法定地價，依土地法第一百四十八條規定，係指土地所有權人
    依土地法所申報之地價。又城市地方房屋租金之數額，除以基地申報地價及該管
    市、縣地政機關估定之價額為基礎外，尚須斟酌房屋之位置，工商業繁榮之程度
    ，承租人利用房屋之經濟價值及所受利益等項，並與鄰地租金相比較，以為決定
    ，並非必達申報總地價年息百分之十。查系爭土地坐落於台南市○○路，房屋前
    臨二十米安中路，附近為住宅區，鄰近多為住家及工廠，人車往來頻繁等情，業
    經本院會同兩造勘驗現場無誤，本院斟酌上開各情，認原告主張依土地公告現值
    總額年息百分之十計算被告所得之不當利益，尚屬過高，應依系爭土地申報地價
    年息百分之五計算為適當。而系爭土地於八十七年七月至八十九年七月之申報地
    價為三千二百零七點二元，八十九年八月至今之申報地價為每平方公尺二千九百
    三十九點二元，有土地登記謄本及地價謄本附卷可稽，原告既為系爭土地共有人
    之一，且其應有部分為三分之一，則依上開說明，原告得請求相當於租金之損害
    金為全部系爭土地損害金之三分之一。從而，原告基於不當得利之法律關係，請
    求被告給付自八十八年十二月二十六日起至八十九年六月三十日止之損害金二千
    七百八十八元（計算式：3207.2*101.26*5%/3/365*188=2788）計算，及自八十
    九年七月一日起至交還上開土地之日止，按年以四千九百六十元（元以下四捨五
    入，計算式：2939.2*101.26*5%/3=4960）計算之損害金，核屬正當，應予准許
    。
八、從而，原告本於所有權之法律關係，請求被告應將坐落台南市○○區○○段第一
    ０七三地號土地上如附圖斜線部分所示一樓面積九四點一三平方公尺、二樓面積
    一０一點二六平方公尺之加強磚造建物拆除，將土地交還予原告及其他全體土地
    共有人，並給付原告自八十八年十二月二十六日起至八十九年六月三十日止之損
    害金二千七百八十八元，及自八十九年七月一日起至拆除上開地上物、交還上開
    土地之日止，按年以新台幣四千九百六十元計算之損害金，為有理由，應予准許
    。原告之請求於上開範圍內，為有理由，應予准許。逾此部分之請求，則無理由
    ，應予駁回。
九、據上論結，原告之訴為一部有理由，一部無理由，依民事訴訟法第七十九條但書
    ，判決如主文。
中      華      民      國    九十      年      五      月      九      日
                               臺灣台南地方法院民事第三庭
                                  法      官   李杭倫
右為正本係照原本作成
如對本判決上訴，須於判決送達後廿日內向本院提出上訴狀。
中      華      民      國    九十      年      五      月      九      日
                                  法院書記官   陳怡吟


司法院資訊處製作；財團法人民間司法改革基金會備份。
